【裁判字號】    92,易,59
【裁判日期】    920328
【裁判案由】    妨害兵役
【裁判全文】
臺灣臺中地方法院刑事判決                            九十二年度易字第五九號
    公  訴  人  臺灣臺中地方法院檢察署檢察官
    被      告  甲○○
右列被告因妨害兵役案件，經檢察官聲請簡易判決處刑（聲請簡易判決處刑案號：臺
灣臺中地方法院檢察署九十一年度偵字第二二六一三號），本院臺中簡易庭認為不宜
以簡易判決處刑，移
    主  文
甲○○後備軍人意圖避免召集處理，居住處所遷移，無故不依規定申報，致使點閱召
集令無法送達，處拘役貳拾日，如易科罰金，以佰元折算壹日。
    事  實
一、甲○○係臺中市後備司令部列管之後備軍人，原設籍居住於臺中市○區○○街六
    九號七樓，明知居住處所遷移，應依戶籍法規定辦理申報，竟意圖避免召集處理
    ，於民國九十一年六月一日遷移前開住所，搬至臺中縣太平市○○○街十二巷三
    十號居住，未依戶籍法規定辦理申報，致使臺中市後備司令部所發指定應於九十
    一年七月八日上午八時前往臺中縣大里市○○路八六號竹坑營區報到之編號ＯＯ
    四八號點閱召集令無法送達。
二、案經臺中市後備司令部移送臺灣臺中地方法院檢察署檢察官聲請簡易判決處刑，
    本院臺中簡易庭認為不宜以簡易判決處刑，移送本院刑事庭依通常程序審判。
    理  由
一、訊據被告甲○○對其自九十一年六月一日起，即自臺中市○區○○街六九號七樓
    遷移至臺中縣太平市○○○街十二巷三十號，且未依戶籍法規定辦理申報等情坦
    承不諱，並有臺中市後備司令部妨害兵役案件移送報告書、點閱召集令暨受領回
    執及列管後備軍人遷出未報移送法辦年籍表附卷可稽。按人民有依法律服兵役之
    義務，為憲法第二十條所明定。惟兵役制度及其相關之兵員召集、徵集如何實施
    ，憲法並無明文規定，有關人民服兵役、應召集之事項及其違背義務之制裁手段
    ，應由立法機關衡酌國家安全、社會發展之需要，以法律定之。九十一年六月二
    十六日修正公布前之妨害兵役治罪條例第十一條第一項第三款規定後備軍人居住
    處所遷移，無故不依規定申報者，即處以刑事罰，係為確保國防兵員召集之有效
    實現，維護後備軍人召集制度所必要。其僅課予後備軍人申報義務，並未限制其
    居住遷徙之自由，與憲法第十條之規定尚無違背。同條例第十一條第三項規定後
    備軍人犯第一項之罪，致使召集令無法送達者，按召集種類於國防安全之重要程
    度分別依同條例第六條、第七條規定之刑度處罰，乃係因後備軍人違反申報義務
    已產生妨害召集之結果，嚴重影響國家安全，其以意圖避免召集論罪，仍屬立法
    機關自由形成之權限，與憲法第二十三條之規定亦無牴觸。至妨害兵役治罪條例
    第十一條第三項雖規定致使召集令無法送達者，以意圖避免召集論，但仍不排除
    責任要件之適用，乃屬當然（司法院大法官會議釋字第五一七號解釋參照）。而
    九十一年六月二十六日修正公布之妨害兵役治罪條例雖將原第十一條條文移列為
    第十條，並於第十條第一項條文增加「意圖避免召集處理」之文字，而將第十條
    第一項之犯罪類型限定為「意圖犯」。然修正前之妨害兵役治罪條例第十一條第
    三項本即將犯罪類型限定為「意圖犯」，僅因為確保國防兵員召集之有效實現，
    維護後備軍人召集制度之有效運作，乃將後備軍人有同條第一項各款情形，致使
    召集令無法送達者，均以意圖避免召集論，並依召集種類於國防安全之重要程度
    而分別依同條例第六條、第七條規定科刑，此於修正後同條例第十條第三項亦為
    相同之立法模式，非謂修法後始另行增加「意圖犯」之要件，核先說明。次按「
    遷出戶籍管轄區三個月以上，應為遷出登記。」；「由他戶籍管轄區域遷入三個
    月以上，應為遷入登記。」；「在同一戶籍管轄區域內變更住址，應為住址變更
    登記。」；「戶籍登記之申請，向當事人戶籍所在地之戶政事務所為之。」戶籍
    法第二十條第一項、第二十一條第一項、第二十二條、第二十八條分別定有明文
    。苟業已遷移原居住處所而未為戶籍之登記申報，則有關政府機關送達之文書（
    包含法院送達之文書、後備司令部送達之各種召集令）將因寄送原居住處所而無
    法實際送達本人，乃國人所熟知之常識。是後備軍人居住處所遷移，無故不依規
    定申報，致使召集令無法送達，縱無避免召集之意圖，亦以意圖避免召集論。被
    告明知其居住處所已於九十一年六月一日起，自臺中市○區○○街六九號七樓，
    遷移至臺中縣太平市○○○街十二巷三十號，如未依戶籍法相關規定辦理登記申
    報，將使臺中市後備司令部送達之點閱召集令，因寄送其原居住處所而無法實際
    送達本人，竟仍未依戶籍法相關規定辦理登記申報，致點閱召集令無法實際送達
    其本人，其具有主觀故意至為明顯，殊無論其實際有無避免召集之意圖，依妨害
    兵役治罪條例第十條第三項規定，以意圖避免召集論。綜上所述，本案事證明確
    ，被告犯行洵堪認定。
二、按妨害兵役治罪條例於九十一年六月二十六日修正公布，同年月二十八日起生效
    ，修正前第十一條第一項第三款、第三項已移列為第十條第一項第三款、第三項
    ；修正前第七條第二項則移列為第六條第二項。本案臺中市後備司令部所發之點
    閱召集令，係指定被告應於九十一年七月八日上午八時前往臺中縣大里市○○路
    八六號竹坑營區報到，是被告犯罪時間係在妨害兵役治罪條例修正公布生效之後
    ，自應適用修正後之新法，核被告所為，係犯妨害兵役治罪條例第十條第三項、
    第一項第三款之後備軍人意圖避免召集處理，居住處所遷移，無故不依規定申報
    ，致使點閱召集令無法送達罪，應依同條例第六條第二項科刑。爰審酌被告已有
    多次刑事前案紀錄，有臺灣高等法院被告全國前案紀錄表及臺灣臺中地方法院檢
    察署刑案資料查註紀錄表附卷可稽，堪認其犯案前品行不佳，並斟酌被告居住處
    所遷移，無故不依規定申報，致使點閱召集令無法送達，嚴重破壞國防兵員召集
    之有效實現及後備軍人召集制度之有效運作，然被告犯後坦承犯行，堪認已有相
    當之悔意等一切情狀，量處如主文所示之刑，並諭知易科罰金之折算標準，以示
    懲儆。
據上論斷，應依刑事訴訟法第四百五十二條、第二百九十九條第一項前段，妨害兵役
治罪條例第十條第三項、第一項第三款、第六條第二項，刑法第十一條第一項前段、
第四十一條第一項前段，罰金罰鍰提高標準條例第二條，判決如主文。
中      華      民      國    九十二    年      三      月    二十八    日
                              臺灣臺中地方法院刑事第三庭
                                      法  官  陳  得  利
右正本證明與原本無異。
如不服本判決，應於送達後十日內向本院提出上訴狀（須附繕本），上訴於臺灣高等
法院臺中分院。
                                      書記官
中      華      民      國    九十二    年      四      月      二      日
附錄本案論罪科刑法條全文：
妨害兵役治罪條例第六條
意圖避免教育召集或勤務召集，而有下列行為之一者，處三年以下有期徒刑：
一  捏造免役、除役、轉役或免除召集原因者。
二  毀傷身體者。
三  拒絕接受召集令者。
四  應受召集，無故逾應召期限二日者。
五  使人頂替本人應召者。
無故不參加點閱召集，或意圖避免點閱召集，而有前項第一款至第三款及第五款行為
之一者，處一年以下有期徒刑、拘役或科新臺幣九萬元以下罰金。
國民兵為避免應召集輔助軍事勤務犯第一項之罪者，處三年以下有期徒刑。
妨害兵役治罪條例第十條
後備軍人意圖避免召集處理有下列行為之一者，處一年以下有期徒刑、拘役或科新臺
幣九萬元以下罰金：
一  離營歸鄉無故不依規定報到，或重複申報戶籍者。
二  拒絕依規定調查，或體格檢查不到者。
三  居住處所遷移，無故不依規定申報者。
國民兵犯前項第三款之罪者，處六月以下有期徒刑、拘役或科新臺幣三萬元以下罰金
後備軍人犯第一項之罪或國民兵犯前項之罪，致使召集令無法送達者，以意圖避免召
集論；分別依第五條或第六條科刑。


司法院資訊處製作；財團法人民間司法改革基金會備份。
